【裁判字號】    89,上更(一),78
【裁判日期】    890330
【裁判案由】    偽造文書
【裁判全文】
臺灣高等法院刑事判決                  八十九年度上更（一）字第七八號
    上  訴  人  臺灣基隆地方法院檢察署檢察官
    被      告  甲○○
右上訴人因被告偽造文書案件，不服臺灣基隆地方法院八十六年度訴字第一八０號，
中華民國八十六年七月二十九日第一審判決( 起訴案號：臺灣基隆地方法院檢察署八
十五年度偵字第四四六一號 )提起上訴，經判決後，由最高法院發回更審，本院判決
如左：
    主  文
上訴駁回。
    理  由
一、公訴意旨略以：被告甲○○明知告訴人乙○○於七十四年五月十八日所出具，經
    北美事務協調委員會駐羅安琪辦事處認證，委託其處理土地及乙○○所持有安達
    等公司股份之授權書，其房屋標示及權利範圍欄係記載「土地：基隆市信義區○
    ○○段及公司名義全部」等內容，且乙○○於七十六年二月十八日業已在美國對
    被告提出離婚之訴訟，惟被告於七十八年九月間持上開授權書向基隆市地政事務
    所辦理基隆市信義區○○○段深澳坑小段一四四地號土地移轉登記事宜時，經地
    政事務所以授權書未載明地號授權範圍有瑕疵為由，函請被告補正，被告竟在上
    揭授權書房屋標示及權利範圍欄之內容「深澳坑段」之後，增寫「一四四地號」
    等字，並偽造乙○○與其共同出具之理由書及切結書，而偽造私文書並持以向地
    政事務所行使，足生損害於乙○○及北美事務協調委員會對於文書內容認證之同
    一性，因認被告涉有刑法第二百十條、第二百十六條行使偽造私文書罪嫌。
二、訊據被告甲○○堅決否認有右揭犯行，辯稱：告訴人確有同意其代為處理坐落基
    隆市信義區○○○段深澳坑小段一四四號土地，授權書不完整，可能是告訴人忘
    記該地號之關係，地政事務所要伊補正，剛好伊子回台，伊叫伊子打電話及寫信
    告知告訴人要補正地號，告訴人告訴伊子叫伊全權處理，故遵其指示到地政事務
    所補正，理由書及切結書是伊以告訴人名義所寫，但未填寫「一四四地號」這五
    個字，當初告訴人赴美是伊送她去機場的，她將證件交伊保管，因土地一直找不
    到買主，到七十八年才有買主願買，伊和告訴人是八十六年才離婚，美國的離婚
    伊根本不知情等語。
三、按犯罪事實應依證據認定之，無證據不得推定其犯罪事實；至所謂認定犯罪事實
    之證據，係指足以認定被告確有犯罪行為之積極證據而言，該項證據自須適合於
    被告犯罪事實之認定，始得採為斷罪資料。而告訴人之告訴，係以使被告受刑事
    訴追為目的，是其陳述是否與事實相符，仍應調查其他證據以資審認。（參照最
    高法院二十九年上字第三一○五號判例、五十二年台上字第一三○○號判例）而
    被告之自白，不得作為有罪判決之唯一證據，仍應調查其他必要之證據，以查其
    是否與事實相符，刑事訴訟法第一百五十四條、第一百五十六條第一項、第三百
    ○一條第一項分別定有明文。本件公訴人認被告涉有偽造文書罪嫌，無非係以被
    告偵查中自白有在上開認證書上增載「一四四地號」等語、告訴人乙○○提出之
    指訴及其提出有經加註「一四四地號」之地政事務所有關本件土地登記資料卷附
    之授權書影本為其主要論據。惟查：
（一）承辦本件土地所有權移轉登記之基隆市地政事務所人員張淑美、謝麗雪於原審
      審理時到庭證稱：被告以代理人之身份申請辦理前揭一四四號土地所有權移轉
      登記時，因其出具告訴人授權之認證書上未記載授權之地號，渠等乃依法命其
      補正明確之授權書，嗣被告以委任人即告訴人遠在美國，重新出具一份經認證
      之授權書曠日廢時，乃申請以切結書及理由書補正，迭經申請基隆市政府地政
      科函復許可，渠等始予以核准辦理登記，至地政事務所卷附被告出具之授權認
      證書上有填註「一四四地號」字樣，係當時渠等承辦本件移轉登記事務時，以
      鉛筆在該授權書上圈寫加註「一四四地號」，註明此部分有瑕疵待補正，與申
      請人即被告依法應完成補正之手續無關，事後，亦非由申請人即被告在該授權
      書上加註而完成補正等語 (見原審卷第一四九頁) 。核與證人即承辦本件代書
      業務之證人楊武雄於原審審理時到庭供證處理本件所有權移轉之經過相符 (見
      原審卷第一四七頁至第一四九頁) ，並有基隆市地政事務所八六基安地所一字
      第二二二二號函送告訴人所有本件土地辦理所有權移轉登記案全卷影本在卷可
      稽。又經原審現場勘驗基隆市地政事務所有關本件土地所有權移轉登記卷附授
      權書之結果，其中第三十頁之授權書原本，確有經鉛筆圈註「深澳坑小段一四
      四地號」；第三十二頁之授權書則為上開授權書之影本，亦有經鉛筆簽註「一
      四四地號」( 見原審卷第一五一頁刑事勘驗筆錄 )；足認前揭授權書上加註之
      「一四四地號」，純係當時地政事務所人員受理承辦時，以鉛筆在其上圈註加
      記，並非被告在其上偽填，自難以被告上開與事實不符之自白，及告訴人影印
      前開地政事務所有關本件土地所有權移轉登記卷附授權書影本上有加註「一四
      四地號」等字，遽認該加註之地號為被告所偽填，而認其涉有偽造上開授權書
      之犯行。
（二）告訴人自承確有出具前揭授權書，惟據其供稱其向被告誆稱同意由其代為辦理
      前揭一四四號土地之買賣事宜，然其心中真意並非如此，始故意在該授權書上
      漏填上開土地地號，讓其無法順利辦妥前揭一四四地號土地之所有權移轉手續
      ，詎被告竟恐嚇其弟陳和錦以取得其寄放之印鑑、身分證，持以辦妥本件所有
      權移轉手續等情，然證人即告訴人之弟陳和錦迭於偵查中及原審法院審理時證
      稱伊不記得告訴人有將印鑑章或身分證寄放在伊處，且被告亦未曾向伊索取有
      關告訴人之任何東西，而告訴人當初偷偷遠走美國時，係被告載其往機場搭機
      ，伊事後始得知告訴人已離開等語( 見偵查卷第一三六頁、原審卷第八六頁 )
      ；其於本院前審調查時明確供證：「她公司有一公文櫃因不要了，我抬回家用
      ，才在裡面發現一張很舊的身分證，那是作廢的，她出國前根本沒交身份證及
      印章給我保管」等情在卷 (見本院上訴卷八十六年十一月三日訊問筆錄 )，核
      與告訴人指訴之情形不合，顯見告訴人所稱其將身分證、印章交其弟陳和錦保
      管云云，要屬虛妄。且查告訴人於本院調查時供稱前往美國原因之一是因為有
      債務問題云云（見本院八十九年三月三日訊問筆錄），被告並提出其代告訴人
      處理積欠彰化商業銀行基隆分行、華僑商業銀行基隆分行、第一商業銀行及黃
      明賢等債務之明細資料為證（見被告八十九年三月三日答辯補充狀所附之證物
      ），而告訴人於本院調查時復供稱出具授權書是要處理銀行及公司之債務云云
      （見本院八十九年三月三日訊問筆錄），此參酌告訴人於八十五年十一月間委
      請呂思家律師函發存證信函予被告時，其上亦載明授權被告處理告訴人所有座
      落基隆市信義區○○○段深澳坑小段一四四地號土地乙筆及全達貨櫃運輸企業
      有限公司等六家公司所有股份，所爭執者為被告未能將受託處理事務之結果提
      出報告，亦有郵局存證信函影本二份附卷足資佐證（見偵查卷第十六頁至第二
      一頁），是被告所辯告訴人委託伊處分資產清償債務云云，尚非無據，難認告
      訴人出具授權書，委託被告代為處理前揭土地之買賣事宜係屬虛偽之意思表示
      。則告訴人既授權被告代為處理其財產，自必將處理財產所需之權狀、印鑑及
      身份證等文件交付被告，並委請被告代為請領處理財產所需之印鑑證明等文件
      。至告訴人迭以其於七十六年二月十八日即在美國對被告提出離婚之訴訟，雙
      方感情已絕裂，其已無授權被告處理其財產之可言。然查被告否認知悉告訴人
      在美國對其提出離婚之訴訟，並提出其仍多次匯款至美國供告訴人及子女生活
      之用，告訴人亦不否認被告匯款之事，雙方就彼等間之感情究於何時絕裂各執
      一詞，且查告訴人又何以不在國內對被告提起離婚之訴，惟不論被告與告訴人
      間之夫妻感情如何，告訴人為處理其積欠之債務而授權被告代為出售前揭土地
      一筆以供償付債務，嗣告訴人既未對被告為撤銷授權之意思表示，且該授權書
      亦無期間之限制，被告基於該授權書所為之法律行為，實難認係屬無權代理，
      至該授權書因未填載授權之地號，經地政事務所承辦之人員命補正明確之授權
      書，而此據告訴人及被告之子李雲清於原審法院審理時證稱：一九八九年十一
      月間，伊父親即被告曾要伊寫信告知母親即告訴人須補正授權書，然因久無回
      覆，伊又打電話請告訴人辦理，而告訴人以其沒時間處理，要伊轉告被告由其
      全權處理，嗣後伊即未再參與，亦不知處理情形如何云云（見原審卷第二五頁
      ）。並有李雲清所寫致告訴人之信函影本在卷可資佐證（見原審卷第三二頁）
      。告訴人亦自承確有收受其子李雲清書寫之上開信函，且查告訴人既授權被告
      處理其所有座落基隆市信義區○○○段之土地，則被告為達到處理該土地所需
      之相關手續，自亦概括包含在授權範圍，是被告為完成辦理上開土地所有權移
      轉登記手續，而以告訴人及其名義共同出具理由書及切結書，應無冒用告訴人
      名義偽造該等文書之可言，核與偽造文書之構成要件有違，自無從以該罪相繩
      。綜上所述，本件並查無積極證據足資認定被告有公訴人指訴之偽造文書犯行
      ，尚難遽依告訴人之指訴即認被告應負偽造文書罪責，被告所辯，應堪採信，
      原審因而以不能證明被告犯罪，而為無罪之判決，經核並無不合。檢察官上訴
      意旨猶執陳詞指摘原審判決被告無罪係屬不當，尚難認有理由，應予駁回。
據上論斷，應依刑事訴訟法第三百六十八條，判決如主文。
本案經檢察官陳吉穗到庭執行職務。
中    華    民    國    八十九    年      三        月     三十         日
                        臺灣高等法院刑事第三庭
                            審判長法  官  張  連  財
                                  法  官  李  英  勇
                                  法  官  張  傳  栗
右正本證明與原本無異。
如不服本判決應於收受送達後十日內向本院提出上訴書狀，其未敘述上訴之理由者並
得於提起上訴後十日內向本院補提理由書（均須按他造當事人之人數附繕本）。
                                  書記官  王  秀  雲
中    華    民    國    八十九    年      三        月     三十一       日


司法院資訊處製作；財團法人民間司法改革基金會備份。
